臺灣高等法院臺中分院刑事判決
111年度上訴字第365號

上  訴  人  
即  被  告  林于凱




上列上訴人因傷害案件，不服臺灣臺中地方法院110年度訴字第5
73號中華民國110年12月16日第一審判決（起訴案號：臺灣臺中
地方檢察署109年度偵字第32538號），提起上訴，本院判決如下
：
    主  文
上訴駁回。
    犯罪事實
一、林于凱騎乘車牌號碼000-000號普通重型機車，於民國109年
    9月7日晚間6時50分許，行經臺中市○○區○○路000○0號前時，
    與前方何勇進（其所涉傷害罪部分，業經判刑確定）所騎乘
    而靠邊煞停之車牌號碼000-000號普通重型機車擦撞，雙方
    因而發生口角衝突，林于凱報警後持手機朝何勇進貼近並錄
    影，何勇進亦持手機開啟手電筒朝林于凱照射，2人旋即各
    基於傷害人身體之犯意，相互推擠、拉扯並徒手互毆，致何
    勇進受有右上唇淺層撕裂傷1公分（右上唇及右下唇部位並
    有紅腫）、左顳葉頭皮、耳後頭皮挫傷併輕微腫脹及右手肘
    挫傷等傷害；林于凱則受有頭部、顏面多處擦傷、頸部擦傷
    、左側前胸壁擦傷、左側手部擦傷及左側膝部擦傷等傷害。
二、案經何勇進訴由臺中市政府警察局第六分局報告臺灣臺中地
    方檢察署檢察官偵查起訴。
    理  由
壹、證據能力
一、刑事訴訟法第159條之5規定：「被告以外之人於審判外之陳
    述，雖不符前四條之規定，而經當事人於審判程序同意作為
    證據，法院審酌該言詞陳述或書面陳述作成時之情況，認為
    適當者，亦得為證據。」、「當事人、代理人或辯護人於法
    院調查證據時，知有第159條第1項不得為證據之情形，而未
    於言詞辯論終結前聲明異議者，視為有前項之同意。」其立
    法意旨在於傳聞證據未經當事人之反對詰問予以核實，原則
    上先予排除，惟若當事人已放棄詰問或未聲明異議，基於證
    據資料愈豐富，愈有助於真實發現之理念，且強化言詞辯論
    原則，法院自可承認該傳聞證據例外擁有證據能力。經查，
    以下本案所引用被告以外之人於審判外之言詞或書面陳述之
    證據能力，檢察官、上訴人即被告林于凱（下稱被告）於本
    院審理時分別同意有證據能力及表示沒有意見（見本院卷第
    35至37、66至74頁），復未於言詞辯論終結前爭執或聲明異
    議（見本院卷第67至64頁），本院審酌前開證據作成或取得
    狀況，均無非法或不當取證之情事，亦無顯不可信之情況，
    且與待證事實具有關連性，依刑事訴訟法第159條之5之規定
    ，自具有證據能力。
二、刑事訴訟法第159條至第159條之5有關傳聞法則之規定，乃
    對於被告以外之人於審判外之言詞或書面陳述所為之規範；
    至非供述證據之書證及物證，其中書證部分若以該書面證據
    本身物體之存在或不存在作為證據者，係屬物證，性質上並
    非供述證據，應無傳聞法則規定之適用，如該非供述證據非
    出於違法取得，即不能謂其無證據能力。經查，本判決下列
    所引用之非供述證據，與本案待證事實具有關聯性，亦查無
    違法取得之情形，且檢察官、被告亦未爭執其證據能力，自
    得作為本案之證據。
貳、認定犯罪事實所憑之證據及理由
一、訊據被告固坦承於上開時、地與告訴人何勇進（下稱告訴人
    ）發生行車糾紛後相互拉扯之事實，惟否認有何傷害告訴人
    之犯行，辯稱：當時告訴人是經附近便當店老闆將我們分開
    後才脫下安全帽，並非告訴人所說第一下就噴出去，依我所
    提供的兩段影片，事發前很清楚可以看到告訴人的安全帽下
    巴扣帶，不是那麼輕易可以穿過下巴使安全帽掉下來，事發
    後影片中，也沒有看到告訴人所說的手肘挫傷、嘴唇撕裂傷
    ，可見告訴人所述都不實在，我是正當防衛，沒有主動對告
    訴人作出攻擊的動作等語（見本院卷第6、34、66、71、73
    頁）。經查：
　㈠本件被告騎乘車牌號碼000-000號普通重型機車，於109年9月
    7日晚間6時50分許，行經臺中市○○區○○路000○0號前時，與
    前方告訴人所騎乘而靠邊煞停之車牌號碼000-000號普通重
    型機車擦撞，雙方因而發生口角衝突，被告於報警後持手機
    朝告訴人貼近並錄影，告訴人亦持手機開啟手電筒朝被告照
    射，2人旋即相互推擠、拉扯；及告訴人嗣後受有右上唇淺
    層撕裂傷1公分（右上唇及右下唇部位並有紅腫）、左顳葉
    頭皮、耳後頭皮挫傷併輕微腫脹及右手肘挫傷之傷害等情，
    業據被告於警詢、偵查、原審及本院審理時所不爭執（見偵
    卷第23至27、29至34、131至135頁，原審卷第35至39、96至
    107頁，本院卷第66、71頁），核與告訴人於警詢、偵查、
    原審審理時所述（見偵卷第35至40、131至135頁，原審卷第
    35至39、92至107頁）大致相符，並有澄清醫院中港分院診
    斷證明書、林新醫院診斷證明書、告訴人外傷照片、臺中市
    政府警察局道路交通事故當事人登記聯單、道路交通事故現
    場圖、道路交通事故調查報告表、道路交通事故照片15張在
    卷可稽（見偵卷第75、77、85、87、89、91、93、109至123
    頁）。是此部分之事實，先堪認定。
　㈡被告雖以前詞置辯，然：
　1.告訴人指證被告基於傷害之犯意與其相互推擠、拉扯並徒手
    互毆，致告訴人受有右上唇淺層撕裂傷1公分、左顳葉頭皮
    、耳後頭皮挫傷併輕微腫脹及右手肘挫傷等傷害等情，核與
    客觀事證相符，且無違反論理法則或經驗法則之處，實堪採
    信：
　⑴告訴人於警詢時陳稱：被告撞上來以後，他原本要將他的機
    車牽走，不料他的前輪卡在我的機車中柱上而無法牽離，被
    告無法將機車拉起來就順勢將機車直接放倒，壓在我的機車
    上，然後我就下車，看到被告打電話報警完，就向我叫囂說
    他已經報警了，等警方來了我就知道了，我那時有跟被告回
    嘴，但忘記回什麼，隨後被告就拿起手機向我越走越近表示
    他在錄影錄音，他將手機貼在我的面前大約不到一個拳頭的
    距離，我覺得很有壓迫感，並且覺得被告是在跟我挑釁，我
    有回嘴跟被告爭吵，我原本是雙手抱胸不打算跟被告有肢體
    衝突，但被告真的貼太近讓我很反感，我就拿手機的手電筒
    照被告，然後被告所持手機與我持有的手機有些微肢體接 
    觸，被告就說我推擠他，然後就動手了，被告有用頭部撞擊
    我的頭部，也有揮拳打我，我也有還手，被告重心不穩跌倒
    ，再來路人就將我們拉開；被告徒手揮拳打我，還有用頭擊
    ，我們是互毆等語（見偵卷第37至38頁）；於偵訊時供稱：
    被告徒手打我頭部與臉部，被告攻擊我，我就還手了，是被
    告先動手，原本我們距離好幾公尺，之後被告越靠越近，我
    用閃光燈抵住被告，被告就說我推他，他動手我就動手了等
    語（見偵卷第132至133頁）；於審理時證稱：當時被告騎車
    追上來，在我後面一直按喇叭，我就停下來，被告從我後面
    撞下去，被告的機車前輪勾到我側柱的當下，我機車也倒了
    ，被告就故意把機車放倒壓在我機車上，站到那麼遠，被告
    就報警，我說「好你去報警」，我就在那邊幹譙；後來被告
    手機直接拿到我面前，我開手機閃光燈說「我給你錄影」，
    被告就一直擠過來，被告撞到我時說我要搶他手機，就先「
    給我扣落去（臺語）」，我嘴流血就跟被告打，被告為了閃
    躲我就後退跌坐在地上；被告先動手打到我上唇；被告撞到
    我時「給我催落去（臺語）」後拉住我的衣衫，我還手打，
    被告往後走就坐下去，我的衣服整個遭被告拉破，我們互相
    也有拉扯，右手肘的傷我不太記得，可能是跟被告拉扯時造
    成的等語（見原審卷第93至95頁）。綜觀告訴人於警詢、偵
    查及原審審理時之證述，其就當時與被告因行車糾紛、產生
    口角爭執，因被告拿手機錄影並逼近告訴人，雙方始進而互
    相拉扯、發生肢體毆打之經過，尚屬一致，且上開所述內容
    核與其於109年9月7日晚間6時50分許與被告發生行車糾紛後
    ，旋即經警拍照採證而顯示之告訴人右上唇、右下唇、左耳
    後方有外傷且上衣右肩處破損等情（見偵卷第85、87頁及本
    院卷第77頁之照片），及告訴人於同日晚間9時36分至林新
    醫院急診經醫師診斷後，發現其受有「右上唇淺層撕裂傷1
    公分（右上唇及右下唇部位並有紅腫）、左顳葉頭皮、耳後
    頭皮挫傷併輕微腫脹及右手肘挫傷」之傷害等情（見偵卷第
    77頁），亦屬相符。參以告訴人於到案後自始至終未掩飾其
    自身亦有傷害被告之犯行等情，可認其上開與客觀事證相符
    且無違反論理法則或經驗法則之證述，實堪採信。
　⑵被告雖辯稱：當時是我和告訴人被分開後，告訴人才把頭戴
    四分之三安全帽摘下來，並非告訴人所稱「被我ㄎㄠ一下安全
    帽就噴下來了」，且我也不可能用頭撞他的頭，告訴人有安
    全帽罩住其耳朵，故不可能受前述傷害；且事發後影片中，
    也沒有看到告訴人所說的手肘挫傷、嘴唇撕裂傷，可見告訴
    人所述都不實在等語（見本院卷第6、34、66、71、73頁）
    ，而爭執告訴人上開證述之可信性。惟經本院當庭勘驗被告
    所提出發生衝突前（即第一段）之影片結果，發現「依錄影
    畫面00：00：06、14、42顯示，告訴人頭戴3／4式安全帽，
    雖有扣上帽帶扣環且帽帶約位在下巴與頸部間，然帽帶鬆垮
    ，帶緣與頸部約有二指之距離。」等情，有勘驗筆錄在卷可
    參（見本院卷第67頁）。足認上開安全帽並非緊密繫於告訴
    人下巴處甚明。參以當時告訴人又未蓋上透明面罩，亦有被
    告所提出之錄影畫面截圖照片可稽（見本院卷第51至52頁）
    。則告訴人稱遭被告毆打安全帽始掉落乙節，應堪採信。另
    經本院當庭勘驗被告所提出發生衝突後（即第二段）之影片
    結果，發現「依錄影畫面00：00：04、09、20顯示，因被告
    攝錄位置逆光光線偏暗，告訴人身體右側在較暗處，難以判
    斷告訴人外傷情形。」等情，亦有勘驗筆錄在卷可參（見本
    院卷第67頁），且與被告所提出之錄影畫面截圖照片（見本
    院卷第53頁）相符。是上開影片及截圖照片既因攝錄位置、
    角度受限而未能明確看出當時告訴人身體右側之實際情形，
    自不能以此作為判斷告訴人是否受傷之依據。再本件案發後
    警方即到場拍照採證，警方所拍攝照片顯示告訴人之右上唇
    、右下唇、左耳後方有外傷且上衣右肩處破損，且告訴人於
    同日晚間9時36分至林新醫院急診經醫師診斷後，亦經醫師
    確認其受有「右上唇淺層撕裂傷1公分（右上唇及右下唇部
    位並有紅腫）、左顳葉頭皮、耳後頭皮挫傷併輕微腫脹及右
    手肘挫傷」之傷害等情，已詳如前述。自應以警方採證照片
    及診斷書所載傷勢較為可信。本件被告所提供之影片及截圖
    照片既均無法作為認定當時告訴人是否受傷之依據，被告又
    未提出警方拍攝照片及醫師製作之診斷書有何不可信之處，
    自應以案發後之上開採證及驗傷結果作為認定告訴人是否受
    傷之依據。從而，被告上開所提出之錄影畫面及截圖照片，
    均無從作為彈劾告訴人前開證述之有利證明，參酌前⑴所述
    ，被告上開所辯尚難採信，告訴人所受傷害應係遭被告拉扯
    、毆打行為所致甚明。
　2.按正當防衛必須對於現在不法之侵害始得為之，侵害業已過
    去，即無正當防衛可言。至彼此互毆，又必以一方初無傷人
    之行為，因排除對方不法之侵害而加以還擊，始得以正當防
    衛論。故侵害已過去後之報復行為，與無從分別何方為不法
    侵害之互毆行為，均不得主張防衛權（最高法院30年上字第
    1040號判決意旨參照）。又按如對被害人之加害與否，僅在
    顧慮之中，即非對於現在不法之侵害加以防衛，即與正當防
    衛不符（最高法院97年度台上字第5049號判決意旨參照）。
    被告雖主張：我是正當防衛，沒有主動對告訴人作出攻擊的
    動作等語（見本院卷第71、73頁）。惟：⑴本件依告訴人前
    揭具可信性之證述可知，其2人當時係因行車糾紛進而互相
    拉扯、互毆，則被告是否如其所稱僅單方抵擋告訴人之攻擊
    而自我防衛而已，實有可疑；⑵觀之被告於警詢時供稱：車
    子碰撞後我隨即報警，告訴人在等待員警到場之前不斷對我
    罵髒話，然後我拿出手機貼近告訴人收音錄影蒐證，我沒想
    到告訴人會暴怒，不斷以他的身體碰撞我，試圖撥開並搶奪
    我的手機，雙方發生拉扯，拉扯之間告訴人有揮拳毆打我頭
    部將我推倒在地，因為人體自然反應，我有拉扯告訴人左上
    身避免伊跌倒，後來有路人見狀將我們分開，等警方到場處
    理，期間並無進一步的其他衝突；衝突當下我有撥開告訴人
    的手，有抓告訴人手腕、手臂等手部位置，我不確定他是否
    受傷，我只記得我當時有拉扯到他的衣服，造成告訴人衣服
    破掉；碰撞時我們雙方無人受傷，我們是後來衝突時有拉扯
    才受傷；衝突當下我在與告訴人拉扯時可能有勾扯到告訴人
    唇部造成對方嘴唇受傷，因為告訴人當時戴有安全帽，所以
    其他部位的傷有可能是在我們衝突時我拉扯到告訴人安全帽
    而造成的等語（見偵卷第25、31、33頁）；於偵訊時供稱：
    我沒有動手，我是跟告訴人推擠拉扯，當時告訴人不斷靠近
    我，他試圖搶我的手機時，我用手隔開告訴人，告訴人就開
    始用手攻擊我頭部等語（見偵卷第133頁），可知被告當時
    確有主動拿手機貼近告訴人，且於引發告訴人不滿後，亦未
    迴避並繼而與告訴人相互拉扯之行為。則被告當時在案發現
    場既非無任何作為而遭告訴人先出手攻擊，核顯與其所稱僅
    單方抵擋告訴人攻擊而自我防衛之情形有別；⑶參以被告於
    本院審理時自承：事發當日是附近店家老闆將我們分開等語
    （見本院卷第6、34頁），益見雙方除互相拉扯外，已達肢
    體相互對抗、纏繞之程度，實難謂當時係告訴人對被告為不
    法之侵害，亦難認被告主觀上僅有防衛之意思；⑷復以告訴
    人受傷部位為右上唇、左顳葉頭皮、耳後頭皮及右手肘，非
    僅四肢部位而已，且其傷勢與被告所受上揭傷害相比，亦非
    較輕，亦足推認被告與告訴人肢體對抗、纏繞之過程中，其
    還擊之方式、力道非小，核與被告所述只是與告訴人拉扯、
    用手隔開告訴人並未毆打告訴人等情，並不相符。⑸綜上，
    本件尚難認被告主觀上有防衛之意思，亦難認被告之還擊並
    無傷害之犯意，是被告辯稱係正當防衛乙情，不可採信。
  ㈢綜上所述，告訴人所受之前揭傷害，均係受被告推擠、拉扯
    及徒手毆打所致，被告所辯上情，均不足採信。本案事證明
    確，被告犯行洵堪認定，應依法論科。
參、論罪科刑
　　核被告所為，係犯刑法第277條第1項之傷害罪。
肆、本院之判斷
　　原審認本件被告罪證明確，適用法第277條第1項、第41條第
    1項前段，刑法施行法第1條之1第1項等規定，審酌被告與告
    訴人爭執之犯罪動機、傷勢，及被告犯罪後始終否認犯行、
    檢察官及被告對於量刑之意見，兼衡被告於原審自陳高職畢
    業、目前在中科擔任作業員、已婚、無小孩、現與太太同住
    、經濟狀況普通之家庭生活及經濟狀況，量處被告拘役30日
    之刑，並諭知易科罰金之折算標準。經核原審認事用法並無
    違誤，量刑亦屬妥適，應予維持。被告上訴意旨仍執前詞，
    指摘原判決不當，核無理由，應予駁回。
據上論結，應依刑事訴訟法第368條，判決如主文。
本案經檢察官黃政揚提起公訴，檢察官陳立偉到庭執行職務。
中　　華　　民　　國　　111 　年　　4 　　月　　20　　日
              刑事第四庭  審判長法　官  蔡名曜
                                法　官  林宜民
                                法　官  邱鼎文
以上正本證明與原本無異。
如不服本判決應於收受送達後20日內向本院提出上訴書狀，其未
敘述上訴理由者，並得於提起上訴後20日內向本院補提理由書（
均須按他造當事人之人數附繕本）「切勿逕送上級法院」。因疫
情而遲誤不變期間，得向法院聲請回復原狀。
                                書記官  陳宜屏
　　　　　　　　　　　　　　　　
中　　華　　民　　國　　111 　年　　4 　　月　　20　　日

附錄論罪科刑法條：
中華民國刑法第277條
傷害人之身體或健康者，處5年以下有期徒刑、拘役或50萬元以
下罰金。
犯前項之罪，因而致人於死者，處無期徒刑或7年以上有期徒刑
；致重傷者，處3年以上10年以下有期徒刑。